【裁判字號】    91,訴,2291
【裁判日期】    920123
【裁判案由】    給付工程款
【裁判全文】
臺灣臺中地方法院民事判決  九十一年度訴字第二二九一號
    原      告  興亞營造工程股份有限公司
    法定代理人  乙○○
    訴訟代理人  甲○○
    被      告  經濟部加工出口區管理處中港分處
    法定代理人  丙○○
    訴訟代理人  廖亨  律師
右當事人間請求給付工程款事件，本院判決如左：
    主      文
被告應給付原告新臺幣壹佰玖拾貳萬柒仟參佰柒拾壹元，及自民國九十一年四月二十
四日起至清償日止，按週年利率百分之五計算之利息。
原告其餘之訴駁回。
訴訟費用由被告負擔二九分之十九，餘由原告負擔。
本判決原告勝訴部分，於原告以新臺幣陸拾肆萬參仟元為被告供擔保後，得假執行；
但被告如於假執行程序實施前，以新臺幣壹佰玖拾貳萬柒仟參佰柒拾壹元為原告預供
擔保，得免為假執行。
原告其餘假執行之聲請駁回。
    事      實
甲、原告方面：
一、聲明：被告應給付原告新臺幣（下同）二百九十一萬四千九百三十一元，及自支
    付命令送達翌日起至清償日止，按週年利率百分之五計算之利息。並願供擔保，
    請准宣告假執行。
二、陳述：
  (一)原告於民國八十八年三月間承攬被告之「台中港倉儲轉運專區管理中心新建工程
    」（下稱系爭工程），已在八十九年十二月依約完成工作並交付被告使用，系爭
    工程契約總價一億七千六百八十萬元，採總價承包，經追加工程五百九十一萬三
    千三百零一元，減少工程一百五十一萬二千六百六十六元，加減後之結算總價一
    億八千一百二十萬零六百三十五元，原告已領取一億七千八百二十七萬三千七百
    九十五元，其餘二百九十二萬六千八百四十元，除其中被告所稱「陰井鑄鐵蓋框
    座未熱浸鍍鋅（計二十二座）」遭扣款一萬一千九百零九元（即工程結算驗收證
    明書中之「其他違約金」），因原告於辦理驗收結算時未特別聲明爭執保留，同
    意不再爭執外，其餘有關被告主張原告逾期完工二天及「固化劑」用量不足材料
    扣款合計二百九十一萬四千九百三十一元（即工程結算驗收證明書中「逾期違約
    金九十三萬九千八百十二元」、「驗收扣款一百九十七萬五千一百十九元」），
    被告應無扣款之依據，且原告已依兩造協商結論申請行政院公共工程委員會（下
    稱公共工程委員會）予以調處，被告竟拒藉詞拒依上開調解建議據以處理此部分
    款項，自屬無據，爰請求給付如聲明所示。
  (二)就卷附「工程結算驗收證明書」中「驗收意見」欄所載：「三、雙方協商結果：
    有關逾期完工及固化劑用量不足扣款部分，雙方同意依據開發單位、總顧問及法
    律顧問之意見按總顧問計算金額，自未付款中予以暫保留，倘興亞公司有不同意
    見可逕向公共工程委員會申請調處，待調處結果再據以處理此部分款項。」等語
    之真意乃同意依公共工程委員會就本案提出之調處結果（即建議意見）作為處理
    該保留款項之依據。此乃因公共工程委員會係公共工程主管機關，主掌公共工程
    各項法令之訂立、解釋，並熟稔各種工程慣例及工程糾紛之處理，又係公正第三
    人，故雙方均同意以公共工程委員會就本件所表示之意見為最終處理之依據，倘
    認並非不得再事爭執之協議，雙方上開協商結果豈非形同具文，無助糾紛解決。
  (三)系爭工程採總價決標，倘未經變更設計辦理追加、減帳，被告即應依總價計價予
    原告。系爭承攬工程中「地盤改良工程」有關做為土壤改良添加料之固化劑固較
    原定使用量減少使用一三，七八四包，然此係因原告慎選用料、精研施工法、嚴
    格控制施工品質之結果，事實上該工作物地盤強度經檢測結果完全符合契約要求
    之強度（此亦為被告所不否認），故此一減省材料費、施工費及稅管等費用之利
    益自屬原告本於系爭工程契約之合理結餘利潤，蓋嚴格品質控管及工法技術之精
    研創新乃企業創造更大利潤之不二法門。而工程承攬契約對工作物之要求無非品
    質符合契約目的之要求，是故承攬人在符合契約所定品質、工法之契約目的下完
    成工作物時，其所結餘之人力、工時、材料自屬於承攬人基於承攬工程契約所應
    享有之合理利潤，此始足以形成鼓勵承攬人慎選用料、精研施工法、嚴格控制施
    工品質之動力，而促成良性進步之誘因。被告強加扭曲空言主張謂「…固化劑之
    添加量至少需為一二七kg／㎡以上…使用量只准多出，不准減少，…而工程品質
    亦受到損害，對於原告自有損害賠償請求權…。」等語，復未舉證說明其究受有
    何工程品質之損害，而系爭工程於八十八年三月二十九日開工，履約期限為八十
    九年十二月二十二日，而實際竣工日為八十九年十二月十五日，原告並無逾期完
    工，則被告上開抗辯自無理由。
三、證據：提出工程契約書、工程結算驗收證明書、工程糾紛調解建議、工程驗收事
    宜第二次協調會議記錄各一件為證。
乙、被告方面：
一、聲明：駁回原告之訴及假執行之聲請；如受不利判決，願供擔保，請准宣告免為
    假執行。
二、陳述：
  (一)關於逾期罰款二日扣逾期違約金九十三萬九千八百十二元部分：
  1.兩造工程契約第二十六條第四款約定：「本工程在初驗或驗收時，甲方代表及甲
    方發現其工程契約與規定不符時，乙方應在甲方指定的期限內作下列的處理，並
    報請甲方代表及甲方複驗，逾期未辦理妥善或複驗，仍不符規定者，應自限定期
    限或複驗次日起，至再驗收合格之日止，以逾期論處，按日計算逾期罰款」，故
    逾期罰款之處罰條件如左：(1)初驗或驗收時，發現工程與規定不符。(2)甲方須定
    期要求處理妥善。(三)乙方未在甲方所定期限內妥善處理。
  2.本件工程於九十年四月九日至四月十一日驗收時，發現工程圖說與貨樣不符，共
    有五項，乃於九十年四月二十日以經加港字三字第○九○○三○○○六二號函
    請求原告公司於九十年五月三十一日改善完竣，嗣於九十年六月一日複驗，發現
    仍有多處未改善，故自複驗之次日（六月二日）起至再驗收合格之日止，以逾期
    論處，有九十年六月五日經加港處三字第○九○○三○○○九四號函可稽。故
    本件處罰逾期罰款，符合上述契約第廿六條第四款約定之條件，又本件工期，依
    契約第八條約定，應於八十九年十月二十日前完工，雖因強風等不可抗力原因展
    延工期，工期亦應於九十年十二月廿二日完工，原告主張應展延工期五十八天，
    但因所請日期與九二一與春節休假之日期重複，實無理由。
  (二)地質改良固化劑計價部分：
  1.依原告施工結果應用二四、三八四包固化劑，原告用一○、六○○包（見施工日
    報），減少一三、七八四包，依單價每包一百廿五元四七計算，共減少一百七十
    二萬九千五百廿六元，加上施工費、稅管費二四五、五九三元，共一、九七五、
    一一九元。
  2.依本工程合約施工規範施工注意事項第一項規定，固化劑之添加，必須達到下列
    二個條件：(1)強度須達到二‧五㎏／㎡以上。(2)固化劑添加量，每立方公尺至少
    需一二七公斤，始合乎契約之目的。而本件工程總價，亦按上述要求計價。況該
    規範又約定，如使用量未逾過上述添加量百分之十，由包商自行吸收，如超過百
    分之十以上，始予補貼，更可證明使用量只准多出，不准減少。茲原告違反上述
    之訂定，減少添加量一半以上，使被告多負擔總工價之支付，而工程品質亦受到
    損害，對於原告自有損害賠償請求權，茲以本狀之送達表示相互抵銷之意。退步
    言之，縱如原告所主張，減少添加量曾徵得代表被告之監造工程單位之同意，其
    效力及於被告，亦屬工程內容之變更。雙方口頭同意即可，不必訂立書面契約，
    至於加減帳之計算，並無時間上之限制，於辦理工程結算時，一併計算即可，則
    本件工程關於固化劑之部分，其工程內容既已變更，減少使用量，其工程價款自
    應比例減少，方合契約目的，故此部分工程價比例減少，方合乎契約目的，故此
    部分工程價比例減少結果，原告亦不得再請求。
  3.關於工程逾期日數，公共工程委員會就原告主張之日數與被告核准之日數相加除
    以二（即折衷辦法）作為延長之日數，而不問能否工作，因無事實根據，故被告
    提出異議。關於固化劑部分，公共工程委員會主張節餘未用之價款，不能獨占，
    應利益均分，返還一半，對此調處，亦無法律依據，故被告提出異議。原告訴代
    於九十一年十一月二十一日言詞辯論時稱：「當時為節省被告之費用，而雙方同
    意節省用料」，有自認效力，故此項節省之費用，自應全部歸屬被告。
三、證據：提出契約施工規範、工程日報表、行政院公共工程委員會函各乙件為證。
    理      由
一、兩造爭執及不爭執事項如下：
  (一)不爭執部分，並有原告提出之工程契約書、工程結算驗收證明書、行政院公共工
    程委員會工程糾紛調解建議可證，自堪信真實：
  1.原告於八十八年三月間向被告承攬系爭工程，已於八十九年十二月間竣工，並於
    九十年十月間驗收完成，經被告扣款二百九十二萬六千八百四十元，而給付工程
    款一億七千八百二十七萬三千七百九十五元。
  2.系爭工程之「陰井鑄鐵蓋框座未熱浸鍍鋅」部分，扣款一萬一千九百零九元（即
    工程結算驗收證明書所載「其他違約金」。
  3.其餘扣款，即逾期完工扣逾期違約金九十三萬九千八百十二元部分，暨固化劑用
    量不足扣一百九十七萬五千一百十九元，合計扣款二百九十一萬四千九百三十一
    元之爭議，行政院公共工程委員會之調解建議為：系爭工程應認為並未逾期完工
    ，不應扣逾期違約金，固化劑用量不足部分，應按二分之一計算，即僅得扣款九
    十八萬七千五百六十元。
  (二)兩造爭執事項為：兩造上開工程是否應依工程契約第二十六條第四款之規定課以
    逾期罰款？其逾期天數及應扣款金額？暨系爭工程地盤改良添加固化劑減少使用
    量部分應否減價？又上開工程爭議，雙方是否約定應受行政院公共工程委員會調
    解建議之拘束？爰審酌於后。
二、按解釋私人之契約，應以當事人立約當時之真意為準，而真意何在，又應通觀契
    約全文及立約時一切證據資料，以現代社會理性之人處於相同情形之下通常可得
    之理解為依據，不得僅以一方主觀之意思為準，以達具體客觀（民法第九十八條
    參照）。兩造關於系爭工程上開逾期扣款及減少使用固化劑應否減價致生本件爭
    議，且由原告將上開爭議申請行政院公共工程委員會調解，自應審酌雙方間就上
    開工程爭議，有無達成應依調解建議據以處理之合意，而此項合意，其性質為雙
    方之契約，依上開說明，即應通觀契約全文及立約時一切證據資料，以現代社會
    理性之人處於相同情形之下通常可得之理解為依據。經查：兩造關於上開逾期完
    工及固化劑用量不足扣款之爭議，經雙方在九十年十月二日進行協調，其協調結
    論為：「雙方同意依據開發單位、總顧問及法律顧問之意見按總顧問計算金額，
    自未付款中予以暫保留，倘承攬商有不同意見可逕向公共工程委員會申請仲裁，
    待仲裁結果再據以處理此部分款項」，此有原告提出之工程驗收協調會議記錄乙
    件可徵，嗣兩造並於工程結算驗收證明書「驗收意見」欄記明：「三、雙方協商
    結果：有關逾期完工及固化劑用量不足扣款部分，雙方同意依據開發單位、總顧
    問及法律顧問之意見按總顧問計算金額，自未付款中予以暫保留，倘興亞公司有
    不同意見可逕向公共工程委員會申請調處，待調處結果再據以處理此部分款項」
    等語，此有兩造均不爭執之工程結算驗收證明書可憑。而兩造上開工程逾期扣款
    爭議，依工程契約第二十二條第四款約定：「本工程在初驗或驗收時，甲方（即
    被告）代表及甲方發現其工程契約與規定不符時，乙方（即原告）應在甲方指定
    的期限內作下列的處理，並報請甲方代表及甲方複驗，逾期未辦理妥善或複驗，
    仍不符規定者，應自限定期限或複驗次日起，至再驗收合格之日止，以逾期論處
    ，按日計算逾期罰款。前項約定，未逾總工期者，不予罰款」等語，而本件工程
    於九十年六月一日複驗結果未符規定，而於同年六月三日經工程總顧問所屬公司
    派員現場勘查，複驗相關缺失確已改善完成，且原告曾函稱在複驗次日之六月二
    日已將複驗缺失改善完成，此有原告提出之雙方九十年十月二日工程驗收事宜第
    二次協調會議記錄記載可徵，則被告依上開約定自六月二日起至六月三日止以逾
    期論處，罰款九三九八一二元，尚非無疑；又關於地盤改良固化劑用量減少應否
    減價之爭議，查本件工程係採總價決標，依雙方工程合約第七條第二項約定：「
    本工程按照契約總價結算，即按契約總價計給，如因變更設計致工程項目或數量
    有增減時，就變更部分予以加減帳結算... 」等語，再依雙方工程合約施工規範
    施工注意事項規定：「本工程採用固化劑作為土壤改良之添加料，七天後之強度
    須達到1.54㎏／㎡以上，二十八天後之強度須達到2.5㎏／㎡以上。固化劑之添
    加量至少須為127㎏／㎡，若固化劑之添加率須超過設計用量方能達到上述要求
    時，其超出原設計用量10 %以內由廠商自行吸收。」且被告於工程結算驗收時陳
    稱：「有關地盤改良固化，開發單位與總顧問在施工過程依施工規範採強度控制
    並進行配比試驗其強度均遠大於規範值」等語，有工程結算驗收證明書驗收意見
    欄之記載可徵，足見系爭工程關於地盤改良使用固化劑之約定，係依施工規範採
    強度控制，且若固化劑實際添加量超出原設計用量10 %以上者，始得增加工程金
    額，否則由原告自行吸收，若固化劑實際添加量少於原設計之用量者，除依約辦
    理變更設計而減賞工程項目或數量外，雙方並無減少工程款之約定。又系爭工程
    添加固化劑部分，其強度均遠大於施工規範所定強度要求，則被告主張固化劑總
    用量有減少，依工程慣例應比例減價而予扣款0000000元，是否有據，亦
    非無疑。而行政院公共工程委員會主管公共工程仲裁、調處等有關事項，對於公
    共工程相關法令、工程慣例自甚熟稔，並具有處理因公共工程所生糾紛之豐富經
    驗，兩造就上開工程爭議，既經多次協商，並於工程協商會議紀錄及工程結算驗
    收證明書迭次記明由原告逕向公共工程委員會申請仲裁或調處，並依仲裁結果、
    調處結果據以處理上開有爭執之款項，堪認雙方應有以公共工程委員會之意見處
    理本件工程款，以達解決糾紛之目的，且被告當時縱有不依調處建議解決上開糾
    紛之意，亦屬其一方主觀之意思，不得作為解釋雙方意思表示之依據，故被告辯
    稱不受上開調解建議之拘束，被告得自行決定是否據以辦理等語，即難採信。參
    以公共工程委員會就此部分之調解建議為：「一、逾期罰款部分：(一)查申請人（
    即原告）曾就本工程受強風影響天數向本工程開發單位台灣土地信託投資股份有
    限公司台中港工作站（下稱開發單位）請求展延工期五十八天，經該開發單位初
    核同意不計工期二十三點五天，惟本工程總顧問新環工程顧問股份有限公司（下
    稱總顧問）審核意見，僅同意不計工期十六點五天..。(二)鑒於開發單位之審核標
    準較寬，總顧問之審核標準較嚴，致二者同意不計工期之日數產生七天之誤差，
    基於公平合理原則，綜合審酌卷附工程日報所載強風影響下申請人實際施工情形
    ，以採前二者認定之平均值為宜，即不計工期二十天，從而申請人經核准不計工
    期十六點五天以逾期二天計算，建議不計工期二十天，即無逾期情形，他造當事
    人（即被告）對於申請人不應再計算逾期罰款。」、「二、地質改良固化劑計價
    部分：(一)本工程依契約第七條規定採總價決標，倘未經變更設計辦理加減帳，他
    造當事人即應依「契約總價」計價予申請人，合先敘明。(二)審諸本工程固化劑使
    用量之減少，係申請人選料施工及他造當事人監造方面共同努力之結果，參酌政
    府採購法第六條第二項規定維護公共利益及公平合理之原則，此一減省材料費之
    利益，自應由雙方當事人共同分享，始為合理，爰建議以他造當事人原先依合約
    單價計算並按減少固化劑使用量所得之金額減價扣款二分之一，即扣款新台幣九
    八七五六０元（含施工費及稅管等費用）」等語，已綜合考量雙方工程契約第二
    十二條第四款、第七條、施工規範施工注意事項之約定及工程慣例等因素，被告
    空言主張上開調解建議欠缺事實或法律依據云云，亦屬無據。
三、綜上，被告上開抗辯，均屬無據。則兩造關於上開有爭執之工程款，即應依公共
    工程委員會上開調解建議據以處理，原告請求被告給付所扣逾期違約金九十三萬
    九千八百十二元部分，因公共工程委員會認無逾期情形，故原告此部分請求應屬
    有據，原告請求被告給付地質改良固化劑扣款一百九十七萬五千一百十九元部分
    ，因公共工程委員會認應以被告計算之金額之二分之一計算，即僅得扣款九十八
    萬七千五百六十元，故原告此部分請求，在九十八萬七千五百五十九元範圍內，
    應屬有據。從而，原告請求被告給付工程款，在一百九十二萬七千三百七十一元
    之範圍內，及自九十一年四月二十四日即支付命令送達翌日起至清償日止，按週
    年利率百分之五計算之利息，為有理由，應予准許；逾此部分，則屬無據，應予
    駁回。
四、兩造均陳明願供擔保以代釋明，聲請宣告假執行或免為假執行，經核原告勝訴部
    分，均無不合，爰分別酌定相當擔保金額准許之，至原告敗訴部分，其假執行即
    失所附麗，應併予駁回。
五、本件事證已明，兩造其餘之主張與舉證，經核均與本院前揭認定無礙，爰不一一
    論述。
據上論結，本件原告之訴為一部有理由，一部無理由，依民事訴訟法第七十九條但書
、第三百九十條第二項、第三百九十二條，判決如主文。
中      華      民      國    九十二    年    一    月      二十三      日
                                  臺灣臺中地方法院民事第三庭
~B法      官  林慧貞
右為正本係照原本作成
如對本判決上訴須於判決送達後二十日內向本院提出上訴狀
中      華      民      國    九十二    年    一    月      二十三      日
~B法院書記官


司法院資訊處製作；財團法人民間司法改革基金會備份。
